臺灣高雄地方法院民事判決
109年度訴字第304號
原      告  國登營造股份有限公司

法定代理人  邱翠蓮  
訴訟代理人  蔡秋聰律師
被      告  遠東機械工業股份有限公司

法定代理人  莊國輝  
訴訟代理人  何永福律師
複  代理人  吳奕麟律師
上列當事人間請求返還定金事件，本院於民國111 年11月1 日言
詞辯論終結，判決如下：
    主      文
被告應給付原告新臺幣貳佰零壹萬玖仟貳佰肆拾壹元，及自民國
一百零八年十二月二十七日起至清償日止，按週年利率百分之五
計算之利息。
原告其餘之訴駁回。
訴訟費用由被告負擔百分之四十二，餘由原告負擔。
本判決第一項於原告以新臺幣陸拾柒萬參仟元供擔保後，得假執
行。但被告以新臺幣貳佰零壹萬玖仟貳佰肆拾壹元為原告預供擔
保，得免為假執行。
原告其餘假執行之聲請駁回。
    事實及理由
一、原告主張：
　㈠被告承攬原告之「FCL711Z 標新庄子路至中華路一段臺鐵鐵
    路地下化（明挖覆蓋）工程- 管冪推進鋼管ψ762mm 」工程
    （下稱系爭工程），兩造因此於民國103 年2 月10日簽訂材
    料合約書（下稱系爭合約），而被告為擔保材料品質，於同
    年3 月6 日依系爭合約第4 條第2 項開立票面金額新臺幣（
    下同）4,851,000 元之本票1 紙（票據號碼：C0000000，下
    稱系爭本票）予原告，用以擔保履行系爭合約，原告則已給
    付材料定金4,851,000 元予被告；嗣被告以系爭合約業經解
    除為由，訴請原告返還系爭本票，案經本院106 年度訴字第
    339 號民事判決（下稱另案判決）確認原告持有之系爭本票
    對被告之票據債權不存在，及原告應將系爭本票返還被告。
    而系爭合約既經被告解除而消滅，被告前所受領原告給付之
    材料定金4,851,000 元即屬無法律上原因，被告自應返還4,
    851,000 元予原告。
　㈡又另案判決原係針對本件材料訂金與被告所請求之履約保證
    金是否具對價關係而有同時履行抗辯之適用，此業經兩造實
    質攻防並經另案判決認定原告給付之材料定金4,851,000 元
    係預付款性質，無對價關係，是依爭點效理論，兩造自應受
    另案判決理由認定之拘束，上開款項即應認係預付款而非定
    金，且系爭合約並未約定得沒收上開預付款，被告自應返還
　　。縱認本件材料訂金之性質為定金，惟定金於契約成立後已
    屬於價金之一部，嗣契約解除，即應依回復原狀規定返還，
    本件並無民法第249 條第2 款之適用。
  ㈢至被告抗辯：⑴受有出售鋼料之價差損害部分，惟原告向被告
    購買之鋼管品項係一般通用規格鋼捲，單純為材料，該鋼捲
    尚須加工製作，並非如被告所稱係特製品規、無法轉賣或轉
    賣有困難，亦即並無特殊性，仍可轉售或加工製造，且被告
    亦未具體舉證該批鋼材係屬特製品規，足徵被告並無損失可
    言，況被告向訴外人中國鋼鐵股份有限公司（下稱中鋼公司
    ）訂購該批熱軋粗鋼捲之單價為19,365元 /噸，依中鋼公司
    於108 年11月30日之熱軋粗鋼捲盤價為20,331元 /噸，於10
    9 年4 月25日至5 月2 日均價為18,644元 /噸，中鋼公司於
    108 年10、11月熱軋粗鋼捲內銷盤均價為21,765元 /噸，於
    109 年4 月為20,878元 /噸，可見被告稱108 年11月中鋼公
    司之鋼價為15,196元 /噸、109 年4 月鋼價為15,255元 /噸
    ，顯屬無據。⑵受有銷售他人須加計損耗之損害部分，此乃
    被告基於利益條件、目的等所為與他人間締約之選擇，與原
    告無涉，因被告工廠為熱軋粗鋼捲加工製作成品，有現場裁
    切之必要，裁切必然衍生廢料、零星工料，無法使用於結構
    物，有增加作為廢料等之數量結果，非可歸責原告，且此增
    加部分之數量於原告亦無利益，自不得強要原告另給予補償
    損失，且兩造締約係依契約含工帶料之單價計價，並依實作
    實算，雙方已可預見就鋼價波動可能導致成本增加等風險並
    有各自負擔風險之約定，難認被告締約時對此有何不能預料
    損失之情事。⑶受有儲存鋼料之成本損害部分，然被告係將
    土地、廠房及機具設備一併出租與訴外人易鋼系統鋼構有限
    公司，廠房係供生產製造之使用，被告並非單純出租土地供
    堆置鋼料之用，難以據此比附援引該租賃契約而謂受有儲存
    鋼料之成本損失，且被告係以鋼料加工為本業，其土地原就
    以堆置為用途，以上開租賃契約每坪250 元計算損失，難謂
    有據；況兩造係合意待原告通知時，方由被告給付製成品
　　，故於原告通知交貨前，被告負有材料及製成品之保管義務
　　，則被告請求管理材料之倉儲費用，實屬無據，且被告並未
    先就其主張之該批鋼材係特製品舉證，及該批鋼材堆置之事
    實暨確有租金支出之必要為證明，難認被告受有此部分損害
    。⑷受有利息損失部分，被告本係以鋼料加工為本業，而非
    以放款或存款收取利息為業，本無期待將購買鋼料之金錢用
    作放款或存款收取利息之預見，難謂有何利息損失可言；況
    被告以法定利率5 ％做為計算基準，亦屬有誤，應以公股銀
    行定存利率為計算基準為準。⑸受有預期利潤損失部分，被
    告係以同業利潤標準淨利率8 ％為計算標準，惟按財政部公
    佈之同業利潤標準，僅為其課稅之參考，其所訂利潤通常均
    偏高，故被告以同業利潤標準淨利率8 ％為計算標準，難謂
    無偏高之嫌。
  ㈣為此，爰依民法第179 條、第259 條等規定提起本件訴訟等
    語。並聲明：⒈被告應給付原告4,851,000 元，及自起訴狀
    繕本送達翌日起至清償日止，按週年利率5 ％計算之利息；⒉
    願供擔保，請准宣告假執行。
二、被告則以：兩造解除系爭合約係因原告於103 年12月24日召
    開第6 次管冪段隧道施工研商及協調會議時，未通知鐵改局
    辦理鋼材之廠驗及封料試驗取樣，遲延履行辦理廠驗及材料
    試驗取樣之契約附隨義務，足以影響系爭合約目的之達成，
    且原告承攬之金門大橋建設計畫第CJ02-C標金門大橋接續工
    程各分項工程事宜因原告財務困境致無法繼續履約，足認原
    告就履行系爭合約具有可歸責事由，此亦經另案判決認定。
    而被告為履行系爭合約而受有下列損害：
　㈠出售鋼料之價差損害2,972,732 元：被告為履行系爭合約向
    中鋼公司訂購厚度12.7mm之特殊規格鋼料，此為原告專案訂
    購之尺寸，若需改成一般鋼管使用，耗損率為10％，然因厚
    度僅能做成12mm之規格，故增加耗損率5.3％，合計若改為14
     mm相關尺寸規格，損失比率為15.3％，被告購買之總鋼材為
    539,940公斤，扣除耗損率15.3％，被告共損失82,610公斤，
    被告購買每公斤單價為19.365元，合計損失1,600,742元【
    按：以82,610×19.365之計算式計算結果計算結果為1,599,7
    42元，被告計算有誤】，而後賣出之價格與原告之進貨價格
    每公斤價差3 元，扣除耗損之材料可做出457,330公斤之產
    品，故被告共受有差價損失1,371,990元（計算式：457,330
    ×3＝1,371,990），合計被告受有鋼料價差損害共2,972,732
    元（計算式：1,600,742＋1,371,990＝2,972,732）。
　㈡儲存鋼料之成本損害221,950元：原告未履行契約，致被告受
    有儲存前開鋼料之成本損失，被告於108 年11月30日賣出18
    0,240公斤之鋼料為12鋼捲，使用面積3 坪，被告每坪儲存
    成本為250 元，自103 年3 月購入至108 年11月賣出，共計
    儲存69個月，損失51,750元（計算式：3×250×69＝51,750）
    ；被告另於109 年4 月30日賣出349,760公斤之鋼料為18鋼
    捲，使用面積9.2 坪，被告每坪儲存成本為250 元，自103 
    年3 月購入至109 年4 月賣出，共計儲存74個月，損失170,
    200元（計算式：9.2×250×74＝170,200），合計被告受有儲
    存鋼料之成本損害221,950元（計算式：51,750＋170,200＝22
    1,950）。
　㈢利息損失3,336,732元：被告為履行系爭合約而投入購買鋼料
    之成本10,263,450 元，原應於103 年4 月21日鋼管預計交
    貨日後請款取回，然因原告未履行契約，致被告所投入之鋼
    料成本無法如則取回，且因前開鋼料規格特殊，難以轉賣，
    致被告分別於108 年11月30日及109 年4月30日始轉賣取回
    ，108 年11月30日賣出180,240公斤之鋼料購入成本為3,490
    ,348 元，自103 年4 月21日鋼管預計交貨日起算至108 年1
    1月30日轉賣取回成本，期間利息損失以法定利率5 ％計算，
    為979,688元（計算式：3,490,348×5＋224/365×5％＝979,688
    ）；109 年4 月30日賣出349,760公斤之鋼料購入成本為7,8
    21,198 元，自103 年4 月21日鋼管預計交貨日起算至109 
    年4 月30日轉賣取回成木，期間利息損失以法定利率5 ％計
    算，為2,357,044元（計算式：7,821,198×6＋10/365×5％＝2,3
    57,044），合計被告共受有利息損失3,336,732元（計算式
    ：979,688＋2,357,044＝3,336,732），若不以法定遲延利息5
     ％計算，因被告向銀行貸款之年利率為2.5％，最低亦應以2.
    5％計算。
　㈣預期利潤損失1,232,000元：原告如依系爭合約履行，則被告
    預期可獲得以合約總價15,400,000 元計算同業利潤標準淨
    利率8 ％之合理利潤1,232,000元（計算式：15,400,000×8％＝
    1,232,000），然因原告未履行契約，致被告受有前開履行
    契約合理利潤之損失。
　㈤以上合計被告共受有損害7,763,414 元（計算式：2,972,732
    ＋221,950＋3,336,732＋1,232,000＝7,763,414），並於上開金
    額內主張抵銷。此外，另案判決爭點效之適用係針對系爭合
    約解除之部分，原告於另案判決已自承材料定金4,851,000 
    元之性質為定金，則被告依民法第249 條第2 款規定自得拒
    絕返還定金，縱已解除契約，依民法第260 條規定，亦不妨
    礙被告前開權利之行使等語資為抗辯。並聲明：⒈原告之訴
    及假執行之聲請均駁回；⒉如受不利判決，願供擔保請准宣
    告免為假執行。
三、兩造不爭執事項：
    被告承攬原告之系爭工程，兩造因此於103 年2 月10日簽訂
　　系爭合約，而被告為擔保材料品質，於同年3 月6 日依系爭
    合約第4 條第2 項開立系爭本票予原告，用以擔保履行系爭
    合約，原告則已給付材料定金4,851,000 元予被告。嗣被告
    以系爭合約業經解除為由，訴請原告返還系爭本票，經另案
    判決確認原告持有之系爭本票對被告之票據債權不存在，及
    原告應將系爭本票返還被告確定。
四、本件之爭點厥在於㈠本件原告所給付之4,851,000 元性質為
    何？㈡原告請求被告返還4,851,000 元是否有據？被告所為
    抵銷抗辯有無理由？金額若干？
　㈠本件原告所給付之4,851,000 元性質為何？
　⒈按讓渡契約經成立後，定金即為價款之一部，該讓渡契約以
    後係以有法定原因予以解除時，原受領之金錢即應依民法第
    259 條解除契約回復原狀之規定辦理，無民法第249 條第2 
    款有關定金規定之適用（最高法院65年度台上字第1141號判
    決要旨參照）。次按契約解除時，當事人雙方回復原狀之義
    務，除法律另有規定或契約另有訂定外，由他方所受領之給
    付為金錢者，應附加自受領時起之利息償還之，民法第259 
    條第2 款定有明文。
　⒉經查，兩造於103 年2 月10日簽訂系爭合約後，原告已給付
    材料定金4,851,000 元予被告乙節，為兩造所不爭執，則不
    論此筆4,851,000 元性質上是否為定金抑或預付款，揆諸前
    揭說明，在系爭合約成立後均屬合約價款之一部，是上開4,
    851,000 元之性質究竟為何，就本件原告請求而言，並無區
    別之實益與必要；而被告既選擇解除系爭合約，在系爭合約
    解除後，即應依民法第259 條第2 款規定，將所受領之4,85
    1,000 元附加利息償還原告，無同法第249 條第2 款「契約
    因可歸責於付定金當事人之事由，致不能履行時，定金不得
    請求返還」規定之適用，是被告以此為據抗辯不需返還上開
    4,851,000 元云云，即屬無據。
  ㈡原告請求被告返還4,851,000 元是否有據？被告所為抵銷抗
    辯有無理由？金額若干？　
  ⒈按解除權之行使，不妨礙損害賠償之請求，民法第260 條規
    定甚明。次按二人互負債務，而其給付種類相同，並屆清償
    期者，各得以其債務，與他方之債務，互為抵銷；抵銷，應
    以意思表示，向他方為之；其相互間債之關係，溯及最初得
    為抵銷時，按照抵銷數額而消滅，民法第334 條第1 項、第
    335 條第1 項分別定有明文。另按債務人遲延者，債權人得
    請求其賠償因遲延而生之損害；損害賠償，除法律另有規定
    或契約另有訂定外，應以填補債權人所受損害及所失利益為
    限；依通常情形，或依已定之計畫、設備或其他特別情事，
    可得預期之利益，視為所失利益，民法第231 條第1 項、第
    216 條亦有明文。
  ⒉經查，被告於105 年8 月17日以存證信函催告原告於10日內
    履行系爭合約，因原告迄未履行，故以另案起訴狀繕本送達
    作為解除系爭合約之意思表示，嗣系爭合約即於105 年12月
    28日經被告合法解除在案，此經另案判決認定在案，復為兩
    造所不爭執，足見被告解除系爭合約係可歸責於原告，被告
    如因此受有損害，自得請求原告賠償，茲將被告得請求原告
    賠償之項目及金額，分述如下：
　⑴出售鋼料之價差損害2,972,732 元部分：
　①被告為履行系爭合約而向中鋼訂購規格尺寸為12.7mm（厚）×
    1,100（寬）、共539,940公斤之鋼捲，業據被告提出銷售合
    約書、電子發票證明聯為憑（見本院訴字卷一第33、91至95
    頁），而依中鋼公司於110 年3 月25日中鋼C2字第11000004
    590號函所載，被告於103 年3 月間向中鋼公司訂購規格尺
    寸為12.7mm（厚）×1,100（寬）之鋼捲，此厚度12.7mm之鋼
    捲自95年以後，僅被告訂購過1,100mm寬度之尺寸（見本院
    訴字卷一第259 至260 頁）。固然鋼捲是否得予以轉售或在
    市場上具客觀稀有性，應視市場需求而定，但既然上開規格
    自95年以後僅被告訂購過，應認仍具一定之特殊性，一旦非
    為履行系爭合約所用，即可能會因其他因素影響而產生額外
    之成本或耗損，此在經驗法則上應屬合理；復由被告提出之
    統一發票、成本計算書（見本院訴字卷一第197 至205 、30
    5 至307 頁），姑不論被告所指14英吋、12mm厚度鋼管部分
    （上開統一發票內並非所有項目均係以原先預計為履行系爭
    合約之鋼捲所製成，僅14英吋、12mm厚度部分而已，見本院
    訴字卷一第300 至301 頁）是否為被告原預計用於履行系爭
    合約之鋼捲所製成，至少由銷售情況可知14英吋、12mm厚度
    之鋼管始有銷售之市場；復參酌台灣鋼鐵公業同業公會111 
    年1 月21日台鋼服字第11100441號函文所載，ASTM A36 12.
    7mm×1,100 mm鋼捲可製成14英吋電阻焊鋼管，倘以每顆鋼捲
    17.8噸估算，耗損率約為10％，倘以12mm厚度販售，則厚度
    損失約為5.3 ％（見本院訴字卷一第345 頁），因此被告抗
    辯其將為履行系爭合約而向中鋼公司訂購之鋼捲製成較具市
    場流通性之商品出售者，會產生15.3％耗損之損失，本判決
    認為洵屬有據，應認此為被告所受損害而得向原告請求賠償
    。從而，計算上即應以被告所訂購之總數量539,940公斤、1
    5.3 ％耗損損失，再乘以每公斤單價19.365 元，被告此部分
    損失應為1,599,759元（元以下四捨五入）。
　②至於被告抗辯價差損害部分，被告雖抗辯如其於108 年、109
     年間始向中鋼公司訂購鋼材加工後售出，因當時鋼價業已
    跌落至每公斤15.196元，其可得之利益更多云云，惟中鋼公
    司於111 年9 月7 日以中鋼C2字第11100014380號函覆本院
    稱：該公司於109 年第一季推出銷售專案，當季訂購額度達
    500 噸以上，則該客戶當季訂購數量之一定比例享有專案價
    格，被告於109 年第一季訂購量為6,000噸，故可取得較優
    惠價格，而被告於108 年第四季、109 年第一季並未向該公
    司購買規格JISG3101 SS400、尺寸12.7mm×1,100 mm之熱軋
    粗鋼捲產品，影響銷售價格之因素眾多，且該公司通常會根
    據產線排程事先向客戶報價及協商，事後無法精準回推某特
    定時間並未存在於排程之訂單價格等語（見本院訴字卷二第
    89至90頁），足見縱被告於108 、109 年間因應其他客戶訂
    單始向中鋼公司訂購鋼捲，其價格亦未必如被告所辯，尚無
    從得出被告必定得以每公斤15.196元購得相關鋼材之結論，
    且利用原本即存在之鋼捲製作產品，本即不能與再行購買之
    情形比擬，被告亦可能受有毋庸再行支出其他諸如運輸等成
    本支出之利益，故此部分難認被告受有損害。
　⑵儲存鋼料之成本損害221,950元部分，被告雖抗辯103 年3 月
    購入至108 年11月、109 年4 月30日賣出期間，其受有儲存
    鋼料之成本損失，並以每坪儲存成本為250 元計算，使用面
    積分別為3 坪、9.2 坪云云，並提出土地廠房機械設備租賃
    契約及證人即被告公司營業部副理劉建興到庭證述佐證（見
    本院訴字卷一第112 至117 、121 至127 頁）。然而，被告
    並未舉證證明其確有因此支出租金或其他費用之事實，亦未
    證明有因此排擠到其他貨品或原物料存放之空間，致使被告
    受有何損害，則在系爭合約業已解除之情況下，鋼捲既為被
    告所有，被告儲存鋼捲難謂有何損害可言，此部分請求即屬
    無據。
　⑶利息損失3,336,732元部分，被告雖抗辯購買鋼料之成本10,2
    63,450 元，因原告未履行契約致無法取回，故其得請求自1
    03 年4 月21日鋼管預計交貨日起算至出售時止，以法定利
    率5 ％計算之利息損失云云。惟縱使103 年4 月21日為兩造
    約定之鋼管交貨日，依系爭合約亦非在當日即可領得全部價
    款（至少尚須經過驗收，更不用說有付款期限），且工程公
    司之營運收入，並不一定在取得後即將之存入金融機構而不
    會再為其他使用，毋寧說再將之作為周轉使用或其他工程之
    支出始為常態；況被告究竟要何時加工售出，亦非原告所得
    決定，而係取決於訂約條件、市場需求等各式各樣之因素，
    此部分與原告未履約乙事已難認有相當因果關係存在，自不
    得因此遽認被告有何利息損失或此損失得向原告請求。
　⑷預期利潤損失1,232,000元部分，被告抗辯原告如依系爭合約
    履行，被告預期可獲得以合約總價15,400,000 元計算同業
    利潤標準淨利率8 ％之合理利潤1,232,000元，然因原告未履
    行契約，致被告受有合理利潤之損失等語，本判決認為
　　系爭合約之履行必然對被告而言具有一定之獲利空間，否則
    兩造即不會簽訂系爭合約，此在經驗法則上應屬合理，而因
    可歸責原告之原因，致被告合法解除系爭合約並因此無法依
    原訂契約狀態履行獲得可得預期之利益，此應認係被告所失
    之利益，揆諸前揭說明，被告自得請求被告賠償；至於利潤
    之標準，被告提出108 年度營利事業各業所得額暨同業利潤
    標準表（見本院訴字卷一第35頁），其中鋼管製造同業利潤
    標準之淨利率為8 ％，固然同業利潤標準參雜同業競爭、每
    家公司成本之不同及其他眾多因素，但本件原告並未再行提
    出其他利潤標準供參，兩造亦不願就系爭合約履行後可能之
    利潤為若干乙節送請鑑定（見本院訴字卷二第9 、166 至16
    7 頁），則本判決依民事訴訟法第222 條第2 項規定意旨，
    並參酌同業利潤標準之淨利率既作為稅捐稽徵機關課稅依據
    ，即表示該獲利情形應為同業平均之標準，尚非全然無據或
    毫無可採，仍認以此計算預期利潤損失，實屬有據，是被告
    請求原告賠償預期利潤損失1,232,000元（計算式：15,400,
    000×8％＝1,232,000），為有理由。
　⒊從而，被告得請求原告賠償製作鋼料之耗損1,599,759元及預
    期利潤損失1,232,000元，上開金額共計為2,831,759元，抵
    銷結果，被告仍應返還2,019,241元予原告（計算式：4,851
    ,000 元－2,831,759元＝2,019,241元）。
五、綜上所述，原告依民法第259 條第2 款規定，請求被告應給
    付2,019,241元，及自起訴狀繕本送達翌日（見本院審訴卷
    第53頁送達證書）即108 年12月27日起至清償日止，按週年
    利率5 ％計算之利息，為有理由，應予准許，逾此範圍之請
    求為無理由，應予駁回。又兩造分別陳明願供擔保，聲請宣
    告假執行或免為假執行，就原告勝訴部分，經核無不合，爰
    分別酌定相當擔保金額宣告之；至原告敗訴部分，假執行之
    聲請因訴之駁回而失所附麗，應併予駁回。
六、本件事證已臻明確，兩造其餘攻擊防禦方法，經本院審酌後
    認均不足以影響判決之結果，爰不另贅論，附此敘明。
七、據上論結，原告之訴為一部有理由、一部無理由，依民事訴
    訟法第79條、第390 條第2 項、第392 條第2 項，判決如主
    文。
中　　華　　民　　國　　111 　年　　12　　月　　9 　　日
                   民事第四庭   法  官  王宗羿
以上正本係照原本作成。
如對本判決上訴，須於判決送達後20日內向本院提出上訴狀。如
委任律師提起上訴者，應一併繳納上訴審裁判費。　　　　　　
中　　華　　民　　國　　111 　年　　12　　月　　12　　日
                                書記官  陳仙宜